福建高等法院金門分院民事判決　　　　　100年度家上字第1號
上　訴　人　范潘英　　住址詳.
訴訟代理人　法律扶助律師唐迪華律師
被上訴人　　李仁景
上列當事人間請求履行同居事件，上訴人對於中華民國100年5月
20日福建金門地方法院100年度婚字第3號第一審判決提起上訴，
本院不經言詞辯論，判決如下：
    主      文
原判決廢棄，發回福建金門地方法院。
    事實及理由
一、被上訴人李仁景起訴主張：被上訴人李仁景與中國大陸人民
    之上訴人范潘英於民國99年3月9日結婚，上訴人於99年11月
    間離家出走，此後音訊全無，經被上訴人四處尋訪，仍無下
    落，為此依民法第1001條之規定，訴請上訴人應履行夫妻同
    居義務，求為判決命上訴人應與被上訴人同居等語。
二、原審以上訴人應受送達處所不明，經公示送達，合法通知未
    到場，依被上訴人聲請為一造辯論判決，並為被上訴人勝訴
    之判決。
三、上訴人范潘英上訴意旨略以：兩造結婚未久，被上訴人即經
    常藉故與上訴人爭吵，甚至提出離婚要求，上訴人不願意離
    婚，被上訴人變本加厲的藉故與上訴人爭吵，並揚言要將上
    訴人趕回大陸老家，99年11月初，被上訴人又故計重施，且
    將上訴人趕離家中，上訴人為謀生不得不於99年11月11日前
    往台北租屋工作。惟上訴人遭趕離家後，上訴人仍持續以00
    00000000號行動電話與被上訴人保持聯繫（被上訴人使用00
    00000000號行動電話、000000000室內電話），雖上訴人因
    安全考量未將在台北之居住處所告知被上訴人，但被上訴人
    仍可以前揭電話與上訴人保持聯繫，上訴人並非「音訊全無
    、下落不明」，被上訴人明知上訴人之聯絡方式，竟刻意隱
    瞞原審法院，致使法院採行公示送達程序，且被上訴人於訴
    訟中與上訴人聯繫時，更刻意謊稱法院開庭日期為100年5月
    25日，嗣上訴人於100年5月20日下午3時許打電話至原審法
    院詢問開庭事宜時，方發現被上訴人刻意謊報開庭時間之舉
    止，肇致上訴人無法參與當日上午9時25分許之言詞辯論庭
    ，原審法院亦受被上訴人之誤導，同意被上訴人所為一造辯
    論之聲請，而遽然依被上訴人片面之主張，逕為上訴人敗訴
    之判決。因此，原審判決之訴訟程序顯有重大之瑕疵，為維
    持上訴人之審級利益，請求廢棄原判決，發回原審法院等語
    。
四、本件情形，被上訴人於100年1月11日起訴請求上訴人履行同
    居，經原審受理在案，嗣原審依職權於100年3月29日對於上
    訴人公示送達100年5月20日上午9時25分言詞辯論期日通知
    書後，因上訴人並未於100年5月20日上午9時25分到庭，原
    審即以上訴人經合法通知，未於言詞辯論期日到場，核無民
    事訴訟法第386條所列各款情形，並依被上訴人之聲請，由
    被上訴人一造辯論，且於言詞辯論終結後，於100年5月20日
    下午4時宣判等事實，有原審卷附起訴狀、準備程序筆錄、
    公示送達公告、公示送達報紙、公示送達證書、言詞辯論筆
    錄、判決書等在卷可稽（見原審卷第1、13至24、29至34頁
    ），自堪予認定。
五、惟按，對於當事人之送達，有應為送達之處所不明者，受訴
    法院得依聲請或依職權為公示送達，民事訴訟法第149條雖
    定有明文，然所謂「應為送達之處所不明者」，係指已用相
    當之方法探查，仍不知其應為送達之處所者而言，且其「不
    明」之事實，應由聲請公示送達之人負舉證之責任，而由法
    院依具體事實判斷之（參見最高法院82年台上字第272號判
    例意旨）。又言詞辯論期日，當事人之一造不到場者，得依
    到場當事人之聲請，由其一造辯論而為判決，但不到場之當
    事人未於相當時期受合法之通知者，法院應以裁定駁回一造
    辯論之聲請，並延展辯論期日，民事訴訟法第385條第1項前
    段、第386條第1款亦有明定，是以言詞辯論日期當事人之一
    造不到場者，限於該當事人已於相當時期受合法之傳喚，始
    可依到場當事人之聲請，由其一造辯論而為判決（參見最高
    法院18年上字第2122號判例意旨），若不到場之當事人未於
    相當時期受合法之通知者，法院逕依到場當事人之聲請，由
    其一造辯論而為未到場人敗訴之判決者，該判決即係違背法
    令（參見最高法院71年台上字第4957號判決要旨）。次按，
    第一審之訴訟程序有重大之瑕疵，且有維持審級制度之必要
    者，第二審法院得廢棄原判決，而將該事件發回原法院，且
    得不經言詞辯論為之，民事訴訟法第451條第1項、第453條
    定有明文，而所謂「訴訟程序有重大之瑕疵」，係指第一審
    違背訴訟程序之規定，其違背與判決內容有因果關係，或因
    訴訟程序違背規定，不適於為第二審辯論及判決之基礎者而
    言；如被上訴人係因未受合法通知致未到場應訴，第一審法
    院遽依上訴人之聲請，准由其一造辯論而為判決，其訴訟程
    序自有重大瑕疵（參見最高法院48年台上字第127號、69年
    台上字第3752號判例意旨）。又所謂「有維持審級制度之必
    要」，係指若不將該事件發回，則該當事人即不能在該一審
    級為訴訟行為，實施其攻擊防禦方法，致有受不利益判決之
    虞，而無異少經一審級保護者而言（參見最高法院81年台上
    字第2655號、86年台上字第3069號判決意旨）。
六、經查：上訴人於99年11月11日離家前往台北後，雖未將居住
    處所告知被上訴人，然上訴人仍持續以0000000000號行動電
    話與被上訴人保持聯繫（被上訴人使用0000000000號行動電
    話、000000000室內電話），即便於被上訴人在100年1月11
    日向原審遞狀提起本件訴訟，迄原審對於上訴人公示送達10
    0年5月20日上午9時25分言詞辯論期日通知書後之100年4月6
    日止，上訴人仍經常與被上訴人保持電話之聯繫。直到100
    年4月6日以後，因被上訴人拒接上訴人電話，上訴人才無法
    以0000000000號行動電話聯繫被上訴人。另在原審訴訟中，
    被上訴人於100年5月20日前，與上訴人聯繫時，刻意將法院
    所定100年5月20日言詞辯論期日，謊報為100年5月25日致使
    上訴人無法參與當日之開庭，而遭受不利益之敗訴判決等事
    實，已具上訴人陳明在卷，並有上開門號電話通聯紀錄查詢
    資料（見本院卷第17至113頁）、福建金門地方法院電話紀
    錄（見原審卷第44頁），且被上訴人於本院行準備程序時復
    陳明「（法官問：上訴人為何到目前還不願意搬回金門與被
    上訴人同住？）上訴人在今天開庭前四、五個月前有打電話
    回來，跟我說要跟我一起住，我說妳什麼時候回來，她說不
    知道，我跟上訴人講移民署的人說如果妳回來金門，可能會
    被移民署的人送回大陸。（法官問：你使用的行動電話及家
    裡電話為何？）家裡電話是352147，我的行動電話是000000
    0000，這兩支電話用很多年了，沒有換過。（法官問：上訴
    人的電話為何？）她的電話是0000000000，是從她跑到臺灣
    以後，用這支電話打給我的，我是在她到臺灣沒多久就知道
    她有這支電話了。（法官問：你對上訴人起訴之後，你與上
    訴人仍有電話聯絡嗎？）有。（法官問：你在與上訴人電話
    聯絡時，有無跟上訴人說你已經告她了？有沒有告訴她什麼
    時候開庭？）我有告訴她，我已經告她了。我有跟她說一次
    開庭的日期，但是後來庭期改了，我就沒有告訴她了。（法
    官問：最後一次100年5月20日開庭你有沒有事先打電話通知
    上訴人？）這次本來是定100年5月25日開庭，我有告訴上訴
    人，後來改到100年5月20日開庭，我就沒有通知上訴人了。
    （法官問：提示本院卷第17到113頁螢光筆畫的電話通聯，
    是不是你與上訴人的通聯紀錄？）應該是我與上訴人的通聯
    紀錄。（法官問：你既然知道上訴人的聯絡電話，也可以聯
    絡得上她，為什麼跟一審法院講沒有上訴人的聯絡電話，不
    知道上訴人的下落？為什麼不提供上訴人的電話給法院？）
    【被上訴人不語】。」等情在卷（見本院卷第118至119頁）
    ，自堪認定為真。依此，於原審訴訟中，被上訴人雖不知上
    訴人在台北之居所地址，然被上訴人既明知上訴人有電話可
    供聯絡，竟未聲請原審法院以電話與上訴人聯絡，查明上訴
    人應為送達之處所，反而刻意隱瞞法院其有電話可以聯絡上
    訴人之事實，致使原審法院誤認被上訴人已無管道查明上訴
    人之送達處所，而以應受送達之處所不明為由，職權公示送
    達100年5月20日言詞辯論期日之通知書，自難認為本件已符
    「已用相當之方法探查，仍不知其應為送達之處所」之要件
    ，則上開公示送達程序，即難謂為合法。更何況，於原審預
    定100年5月20日開言詞辯論庭後，被上訴人於庭前（100年5
    月20日前）與上訴人電話聯繫時，更刻意對上訴人謊稱開庭
    日期為100年5月25日，致使上訴人未能於100年5月20日按時
    開庭，益徵上訴人就上開庭期並未受合法之通知。因此，本
    件上訴人就100年5月20日上午9時25分言詞辯論期日既未受
    合法送達與通知，致未到場應訴，第一審法院遽依被上訴人
    之聲請，准由其一造辯論而為上訴人敗訴之實體判決，其所
    踐行之訴訟程序自有重大瑕疵，基此所為之判決，亦屬違背
    法令，且若不將本事件發回原審法院，則上訴人即不能在該
    一審級為訴訟行為，實施其攻擊防禦方法，而有少經一審級
    保護及受不利益判決之情形。而上訴人復已陳明不同意由本
    院就此事件自為實體之裁判（見本院卷第120頁），以補正
    上開訴訟程序之瑕疵，則為維持審級制度，自有將本事件發
    回原審法院更為裁判之必要。從而，上訴人執此指摘原判決
    不當，求予廢棄，將本事件發回原審法院更為裁判，以維審
    級之利益，自屬有理由。爰不經言詞辯論將原判決廢棄，發
    回原審法院重行審理，以符法制。
七、據上論結，本件上訴為有理由，依民事訴訟法第451條第1項
    、第453條，判決如主文。
中    華    民    國    100    年    10    月    13   日
                    民事庭審判長法  官  吳昭瑩
                                法  官  黃光進
                                法  官  劉家祥
以上為正本，係照原本作成，證明與原本無異。
如不服本判決，應於收受送達後20日內向本院提出上訴書狀，其
未表明上訴理由者，應於提出上訴後20日內向本院補提理由書狀
（均須按他造當事人之人數附繕本）。上訴時應提出委任律師或
具有律師資格之人之委任狀；委任有律師資格者，另應附具律師
資格證書及釋明委任人與受任人有民事訴訟法第466條之1第1 項
但書或第2 項（詳附註）所定關係之釋明文書影本。如委任律師
提起上訴者，應一併繳納上訴審裁判費。
                                書記官  周秀香
中    華    民    國   100    年    10    月    14    日
附註：
民事訴訟法第466條之1（第1項、第2項）：
對於第二審判決上訴，上訴人應委任律師為訴訟代理人。但上訴
人或其他法定代理人具有律師資格者，不在此限。
上訴人之配偶、三親等內之血親、二親等內之姻親，或上訴人為
法人、中央或地方機關時，其所屬專任人員具有律師資格並經法
院認為適當者，亦得為第三審訴訟代理人。